臺灣高等法院民事判決　　　　　　　　93年度保險上字第31號
上　訴　人　國泰人壽保險股份有限公司
法定代理人　丁○○
訴訟代理人　賴盛星律師
複代理人　　程才芳律師
被上訴人　　甲○○
訴訟代理人　吳志勇律師
複代理人　　吳晨馨律師
　　　　　　林蓓珍律師
上列當事人間給付保險金事件，上訴人對於中華民國93年3月18
日臺灣臺北地方法院91年度保險字第179號第一審判決提起上訴
，本院於94年9月6日言詞辯論終結，判決如下：
    主  文
原判決廢棄。
被上訴人在第一審之訴及假執行之聲請均駁回。
第一、二審訴訟費用由被上訴人負擔。
    事實及理由
一、上訴人聲明：如主文所示。
    被上訴人聲明：上訴駁回。
二、被上訴人起訴主張：伊於民國（下同）90年3月19日向上訴
    人投保「國泰真情101終身壽險」，附加「平安保險附約」
    、「新溫心住院日額醫療保險附約」，保單號碼0000000000
    ；再於91年4月16日向上訴人投保「國泰全福101終身壽險」
    ，附加「平安保險附約」，保單號碼0000000000。嗣伊於91
    年4月19日上午在距離原住家雲林縣四湖鄉○○村○○路63
    號約100公尺處之田埂附近割牧草時，不慎被不明毒蛇咬傷
    左小腿，伊妻賴淑瓊見狀即刻將伊送至財團法人私立中國醫
    藥學院北港附設醫院（下稱北港醫院）救治，因病情持續惡
    化，同日再轉診至財團法人私立中國醫藥學院附設醫院（下
    稱中國醫院）治療，經施打多種血清仍無效；再於同年4月
    20日轉往行政院國軍退除役官兵輔導委員會台中榮民總醫院
    （下稱台中榮民總醫院）醫治，醫師在伊腿部開刀後，伊之
    病情更陷危急，醫師建議伊應於腹部動手術，惟不保證病情
    可獲控制，且開刀後可能以後必須洗腎度日。伊之家屬不得
    已，乃於同年4月29日將伊轉往嘉義縣之華濟醫院繼續醫療
    ；華濟醫院之醫師檢查伊之病情後，告知伊病情危在旦夕，
    且有敗血症之跡象，若不速作截肢處理，恐有生命危險，伊
    家屬顧及伊之生命安全，勉為同意接受華濟醫院醫師之建議
    為伊開刀作左膝上截肢。伊在接受截肢手術後，病情受控制
    ，身體日漸好轉，經住院42天之療程，伊於同年6月10日辦
    理出院手術。詎伊於同年5月6日，備妥相關資料向上訴人請
    求理賠保險金，上訴不僅未依約於15日內理賠，反於同年10
    月18日發函給伊，稱伊之左膝上截肢殘廢，非意外事故所致
    ，依約不給付保險金云云。爰依兩造間所訂保險契約之約定
    ，求為命上訴人給付新台幣（下同）529萬6,500元，及自91
    年5月21日起至清償日止，按年息10％計付利息之判決。
    上訴人則以：被上訴人向伊所投保之「國泰人壽全福101終
    身壽險」附加「平安保險」部分，係惡意複保險，應屬無效
    ；又蛇攻擊人類之習性不會反覆咬人，如被上訴人確係不慎
    遭毒蛇咬傷，應不至於在左小腿及左前臂分別有二個遭毒蛇
    咬傷之傷口存在，惟被上訴人竟有上開二處分別遭蛇咬傷之
    痕跡，於理不合，被上訴人應舉證證明其係發生意外傷害事
    故，致遭左膝上截肢；又依保險法第29條第2項規定，及上
    訴人所投保之「國泰平安保險附約」第21條「除外責任（原
    因）」約定：被保險人直接因要保人、被保險人之故意行為
    致成身故、殘廢或傷害時，伊不負給付保險金之責任；「國
    泰新溫心住院日額醫療保險附約」第17條「除外責任」亦約
    定：被保險人因故意行為所致之疾病或傷害而住院診療或接
    受手術治療者，伊不負給付各項保險金之責任。被上訴人遭
    毒蛇咬傷後在台中榮民總醫院接受筋膜切開術及清創術，持
    續接受多種抗生素之治療，依該醫院之病歷記錄，被上訴人
    雖左臀有紅腫，且持續有發燒症狀，但傷口有逐漸好轉之跡
    象，而除體溫之外之其他生命徵象（脈博、呼吸及血壓）亦
    有改善，大致恢復正常，該醫院毒物科及整型外科醫師在被
    上訴人住院期間，曾建議其再接受一次清創手術，以進一步
    改善病情，但被上訴人家屬卻要求進行截肢；惟依據伊委託
    台北榮民總醫院所作醫務鑑定之結果，被上訴人要求左下肢
    截肢並無必要且不合理。被上訴人之病症實際上並未惡化，
    仍可選擇其他適當之治療方式，而無須作截肢手術，乃被上
    訴人家屬竟一再要求作截肢手術，顯然被上訴人有致殘廢之
    故意存在，伊不負給付保險金之責任等語，資為抗辯。
三、經查被上訴人主張伊向上訴人投保上述二件保險契約，及伊
    於91年4月19日遭毒蛇咬傷左小腿，先後經北港醫院、中國
    醫院及台中榮民總醫院醫療，再經華濟醫院作左膝上截肢之
    事實，業據其提出提出保險單、診斷證明書及醫療紀錄為證
    （見外放證物），為上訴人所不爭執，堪信為真實。
四、查被上訴人向上訴人投保之二件保險契約之「平安保險附約
    」均於第2條第5項約定：「本附約所稱之『傷害』，係指被
    保險人於本附約有效保險期間內，因遭受意外傷害事故（指
    非由疾病引起之外來突發事故），致其身體蒙受傷害」；第
    3條約定：「被保險人於本附約有效保險期間內，因遭受第2
    條之意外傷害事故，因而身故、殘廢或醫療時，本公司依照
    本附約約定，給付保險金」；第16條：「被保險人於本附約
    有效保險期間內遭受第2條之意外傷害事故，並於意外傷害
    事故發生之日起180日以內致成附表所列第2級以下殘廢程度
    之一者，本公司按本附約保險單所記載該被保險人的保險金
    額為準，依附表所列比例給付『殘廢保險金』」（見外放證
    物）；被上訴人主張伊係因遭毒蛇咬傷之意外事故致受左膝
    上截肢之殘廢，而依上開約定，請求上訴人給付保險金，有
    無理由，論述如下：
（一）經查本件經原審囑託國立臺灣大學醫學院附設醫院（下稱
      臺大醫院）鑑定被上訴人因毒蛇咬傷致截肢事項，據該醫
      院92年12月18日（92）校附醫秘字第9200012874號函復如
      下：（一）就兩造所謂咬痕爭議，以蛇咬習性，不致於反
      覆咬人，因此本院醫師認為左小腿及左前臂之咬痕，係分
      別各一次造成。蛇攻擊人是以最近目標為對象，不管是腿
      先或手臂先。（二）被上訴人在台中榮總住院期間，其症
      較初住院時惡化，但此乃這病症之自然進程。其所施行之
      筋膜切開術及清創，皆為適當程序。此種壞死性筋膜炎進
      展快速，除非迅速做廣泛性清創，否則亦高燒不退，且有
      生命危險之虞，因此由於病症蔓延至腹壁，需做腹壁清創
      ，此為合理之作法。（三）此案最大爭議點在於是否需截
      肢，以華濟醫院所附照片觀之，左腳板外3/1已有壞疽現
      象，此時可做部分角盤切除，待病情穩定後做膝下截肢。
      至於華濟醫院做膝上截肢是否適當，由於其所附照片膝上
      部分看不清楚，且理學檢查並未檢查周邊脈博，尚難斷定
      ，但有時為了拯救病人生命，方法過於積極是可接受的。
      （四）被上訴人在台中榮總期間雖經手術，但病情持續進
      展，惟其所施行步驟皆為必須及合理。左下肢治療之爭議
      ，從較保守之清創之後再做膝下截肢，到華濟醫院之積極
      作膝上截肢以拯救生命，皆為可行之辦法，惜兩所醫院皆
      未做週邊脈博之理學及儀器檢查，否則當有更客觀之證據
      來支持本身之決定，更易與病人溝通。不論是清創或截肢
      都是為了促進病人之痊癒；清創後之下肢將來或許需再做
      膝下截肢（見原審卷116-117頁）。足見華濟醫院為被上
      訴人所作左膝上截肢，係屬積極之醫療方法。
（二）次查台中榮民總醫院93年10月7日中榮急字第0930000234
      號函載：病人甲○○（下稱被上訴人）主訴於91年4月19
      日上午，被不明蛇咬傷左腳小肚及左手前臂。…一、就被
      上訴人傷口症狀，我們研判左腳小腿應是眼鏡蛇咬傷，左
      手前臂則有可能是龜殼花或赤尾鮐毒蛇咬傷。病人左腳傷
      口水泡液，我們以實驗室方法偵測到眼鏡蛇蛇毒濃度為16
      600ng/ml。被上訴人初到本院急診（4月20日上午）之血
      清中眼鏡蛇蛇毒濃度為1136ng/ml。血清中龜殼花蛇毒濃
      度為3.7ng/ml，因此，被上訴人左腳確定是眼鏡蛇咬傷，
      左手前臂則懷疑是龜殼花咬傷。二、在急診總共使用6瓶
      治療眼鏡設咬傷之血清，4月20日晚上，被上訴人血清中
      眼鏡蛇蛇毒濃度已降至3.4ng/ml，中毒病情已控制，但感
      染問題，則至4月24日才確定，並改用強效抗生素，根據
      以往經驗，這種病人使用抗生素再配合傷口清理應可控制
      。三、臨床上捉蛇的人，主動捉蛇時稍有不慎是有可能會
      被咬到多次，但若意外被咬，一般毒蛇咬人之後大多會自
      動逃離，台灣常見毒蛇連續攻擊人類之情形，尚未耳聞，
      …四、被上訴人到達本院不久，本院整型外科及急診醫師
      建議清創手術時，被上訴人及親友曾表達截肢手術的好處
      。五、被上訴人發生紅腫擴散至左下腹邊緣皮膚，整型外
      科醫師建議再次向上擴創，但家屬反對並建議截肢，但根
      據我們診療眼鏡蛇咬傷多年之經驗，抗生素加上清創及未
      來之補皮手術，應可治療此病人。但被上訴人及家屬強烈
      要求截肢，本院整型外科醫師在當時清況根據醫理無法接
      受這種截肢要求，只準備再擴大清創。但家屬拒絕並要求
      轉院，因此才在4月29日下午3點50分自動出院。六、由於
      被上訴人紅腫擴至左下腹邊緣，於4月28日整型外科醫師
      建議向上擴創清除感染源，並不是腹部手術，由於當時發
      炎擴散情形，在使用強效抗生素後已減緩。但是在那種狀
      況醫師解釋病情當然無法太強的保證，尤其是家屬及被上
      訴人一直要求截肢，由於我們及整型外科醫師根據經驗及
      被上訴人病情尚不需截肢手術，只需清創手術，但被上訴
      人及家屬拒絕。整型外科主任指示，持續觀察病人傷口，
      並沒表示「若不開刀就必須離開醫院」，而是表示「欠難
      同意截肢手術，若要截肢，請到別的醫院」，因為當時的
      情況，我們認為截肢手術是違反醫理的（見本院卷63-65
      頁）。
（三）又查臺北市立動物園94年2月5日北市動園動字第09430071
      600號函就本院函詢毒蛇習性等事項，說明如下：（一）
      若血清中含有眼鏡蛇與龜殼花蛇毒，其必係遭該二種蛇咬
      傷，斷無可能遭同一毒蛇咬傷所致。（二）臺灣產眼鏡蛇
      主動由後方攻擊人之情形並不常見，惟若不慎行經已受激
      怒之眼鏡蛇旁或不慎踩踏眼鏡蛇，則有可能從後方遭受攻
      擊。（三）眼鏡蛇咬傷人後，若人未有進一步干擾之行動
      ，則蛇多會緩緩離去。（四）正常情況下，同時遭同一條
      蛇咬傷左小腿與左前臂之機率極低；除非其左腿遭咬傷後
      ，試圖以左手捕捉而不慎再遭咬傷。（五）雲嘉南平原之
      農墾區域確屬眼鏡蛇之棲息環境，亦屬常見；惟龜殼花主
      要棲息於丘陵與山區，平原之草生地極少見（見本院卷12
      6頁）。
（四）再查被上訴人之友人即證人丙○○到場證稱：伊在台中榮
      民總醫院醫師擬為被上訴人進行最後之手術前，前往探視
      被上訴人，被上訴人之妻也在場，伊等有問醫生，腳骨踵
      成這樣，要開肚子（按即前述清創手術，下同）這樣好嗎
      （見本院卷第1宗87、88頁）；證人乙○○亦到場證稱：
      伊去探視被上訴人，被上訴人腳有腐爛情形，肚子有紅腫
      ，醫師說要開肚子，被上訴人家屬及伊等去探視被上訴人
      者，跟醫生提供意見說是否截肢比較可保命（見本院卷第
      1宗88、89頁）。被上訴人之妻即證人賴淑瓊到場證稱：
      伊外甥女在長庚作護士，伊在前一天請她去問醫生，她說
      醫生建議說用截肢是否比較好（見本院卷第1宗118頁）。
      被上訴人在上訴人詢問伊有無要求台中榮民總醫院作截肢
      手術時，亦自認：伊聽伊妻即賴淑瓊說，去問其他醫院，
      伊這種情形，不能拖，一般來講馬上截肢最好（見本院卷
      第1宗116頁）。足見被上訴人及其家屬曾要求台中榮民總
      醫院作截肢手術。至被上訴人主張其他醫師稱以截肢為宜
      部分，經查其他醫師既未就被上訴人之病情作具體診斷，
      自不得以此而認被上訴人應進行截肢手術。
（五）按依前述台中榮民總醫院93年10月7日中榮急字第0930000
      234號函載被上訴人係左腳小肚及左手前臂遭蛇咬傷，就
      被上訴人傷口症狀，研判左腳小腿應是眼鏡蛇咬傷，其左
      腳傷口水泡液，經以實驗室方法偵測到眼鏡蛇蛇毒，被上
      訴人初至該醫院急診之血清中經測得眼鏡蛇蛇毒及龜殼花
      蛇毒等情；又依被上訴人所提出華濟醫院病歷資料所示，
      被上訴人除左腿之傷痕外，在左手臂亦有蛇之咬痕（見外
      放證物原證六）；並經華濟醫院之醫師蔡勝興到場證稱被
      上訴人到院時，經發現左前臂也有蛇牙痕，但該處並沒有
      發炎情形（見原審卷151頁），為被上訴人所不爭執，足
      見被上訴人係左小腳及左手前臂分別遭蛇咬傷。又依前述
      臺北市立動物園函說明，若血清中含有眼鏡蛇與龜殼花蛇
      毒，其必係遭該二種蛇咬傷，斷無可能遭同一毒蛇咬傷所
      致；及被上訴人之左小腳傷口水泡液，經台中榮民總醫院
      以實驗室方法偵測到眼鏡蛇蛇毒，而被上訴人初至該醫院
      急診之血清中經測得眼鏡蛇蛇毒及龜殼花蛇毒等情，足見
      被上訴人之左小腳係遭眼鏡蛇咬傷，左手前臂則係遭龜殼
      花蛇類咬傷。至證人蔡勝興證稱：常常看到病患手、腳背
      咬傷，可能是腳背咬傷、用手去撥，所以手也被咬到，但
      毒液在第一次咬時，就已經注射光了，所以第二次被咬傷
      部位沒有毒液（見原審卷151頁），係指遭同一條蛇咬傷
      之情形而言，於被上訴人係分別遭眼鏡蛇與龜殼花蛇咬傷
      之情形，並不適用；附此說明。
（六）依上所述，被上訴人係左小腳遭眼鏡蛇咬傷，而左手前臂
      則係遭龜殼花蛇咬傷。再依前述臺北市立動物園函說明：
      正常情況下，同時遭同一條蛇咬傷左小腿與左前臂之機率
      極低；除非其左腿遭咬傷後，試圖以左手捕捉而不慎再遭
      咬傷（然後述之情形，於被上訴人並不適用；被上訴人係
      分別遭眼鏡蛇與龜殼花蛇咬傷，已如前述）；及雲嘉南平
      原之農墾區域確屬眼鏡蛇之棲息環境，亦屬常見；惟龜殼
      花主要棲息於丘陵與山區，平原之草生地極少見等情，被
      上訴人同時遭眼鏡蛇咬傷左小腳及龜殼花蛇咬傷左手前臂
      ，顯有違常理。再佐以人之肢體對人之身體健康，極具重
      要性，乃被上訴人在台中榮民總醫院接受醫療時，竟積極
      要求截肢，顯有違常情，爰斟酌上述各情，認被上訴人遭
      眼鏡蛇咬傷左小腳，難認係因意外事故所受之傷害，其因
      而致左膝上截肢，亦難認係因意外事故所致之殘廢。
五、綜上所述，被上訴人所主張遭眼鏡蛇咬傷左小腳，難認係因
    意外事故所受之傷害，其因而致左膝上截肢，亦難認係因意
    外事故而致殘廢；其主張因意外事故而受傷害，並致左膝上
    截肢殘廢，而依兩造間所訂之保險契約關係請求上訴人給付
    保險金，應屬無據。從而被上訴人請求上訴人給付529萬6,
    500元，及自91年5月21日起至清償日止，按年息10％計算之
    利息，為無理由，不應准許。原審所為上訴人敗訴判決，自
    有未洽。上訴意旨指摘原判決不當，求予廢棄改判，為有理
    由。
六、兩造其餘之攻擊或防禦方法及未經援用之證據，經本院斟酌
    後，認均不足以影響本判決之結果，無逐一詳予論駁之必要
    。併此敘明。
七、據上論結，本件上訴為有理由，依民事訴訟法第450條、第
    78條，判決如主文。
中　　華　　民　　國　　94　　年　　10　　月　　4 　　日
                  民事第九庭審判長法　官　吳景源
                                  法　官　連正義
                                  法　官　鄭威莉
正本係照原本作成。
如不服本判決，應於收受送達後20日內向本院提出上訴書狀，其
未表明上訴理由者，應於提出上訴後20日內向本院補提理由書狀
（均須按他造當事人之人數附繕本）上訴時應提出委任律師或具
有律師資格之人之委任狀；委任有律師資格者，另應附具律師資
格證書及釋明委任人與受任人有民事訴訟法第466條之一第一項
但書或第二項（詳附註）所定關係之釋明文書影本。
中　　華　　民　　國　　94　　年　　10　　月　　5 　　日
                                  書記官　吳瑞英
附註：
民事訴訟法第四百六十六條之一（第一項、第二項）：
對於第二審判決上訴，上訴人應委任律師為訴訟代理人。但上訴
人或其他法定代理人具有律師資格者，不在此限。
上訴人之配偶、三親等內之血親、二親等內之姻親，或上訴人為
法人、中央或地方機關時，其所屬專任人員具有律師資格並經法
院認為適當者，亦得為第三審訴訟代理人。
